【裁判字號】    97,台上,1368
【裁判日期】    970328
【裁判案由】    違反公職人員選舉罷免法
【裁判全文】
最高法院刑事判決            九十七年度台上字第一三六八號
上  訴  人  甲○○
選任辯護人  邱聰安律師
上  訴  人  乙○○
上列上訴人等因違反公職人員選舉罷免法案件，不服台灣高等法
院花蓮分院中華民國九十六年十二月二十五日第二審判決（九十
六年度選上訴字第一０號，起訴案號：台灣台東地方法院檢察署
九十六年度選偵字第三號），提起上訴，本院判決如下：
    主  文
原判決撤銷，發回台灣高等法院花蓮分院。
    理  由
本件原判決認定上訴人甲○○、乙○○於民國九十五年六月十六
日，經台東縣選舉委員會公告當選為台東縣東河鄉（下稱東河鄉
）第十八屆鄉民代表，均為東河鄉第十八屆鄉民代表會（下稱鄉
民代表會）主席及副主席選舉有投票權之人。甲○○與洪明海決
意搭檔競選鄉民代表會主席及副主席，另有葉啟伸與張瑜亦有意
搭檔競選，雙方旗鼓相當。甲○○為當選鄉民代表會主席，竟基
於賄選之犯意，於同年月十五日至十七日之間某日，撥打電話邀
約乙○○，至東河鄉隆昌村張勝雄經營之「順利五金行」見面，
而於該五金行辦公室，當面向有投票權之乙○○拉票，並交付新
台幣（下同）五十萬元現金予乙○○（未扣案），約其於鄉民代
表會主席選舉，投票予甲○○，而為投票權一定之行使。乙○○
則收受該五十萬元賄賂，並許以投票予甲○○，而為投票權一定
之行使，及依甲○○之意，至其他地區藏匿。乙○○直至同年八
月一日清晨，才與其他支持甲○○之鄉民代表一起返回東河鄉，
參與鄉民代表會主席之投票，並依約投票予甲○○，使甲○○得
以六票對五票，當選為鄉民代表會主席。嗣乙○○於法務部調查
局台東縣調查站（下稱台東縣調查站）調查人員詢問及台灣台東
地方法院檢察署檢察官訊問時，自白投票受賄犯行等情。因而將
第一審關於甲○○部分之判決撤銷，改判仍論處甲○○鄉民代表
會主席及副主席之選舉，對於有投票權之人，交付賄賂，而約其
投票權為一定之行使罪刑；並認第一審關於論處乙○○鄉民代表
會主席及副主席之選舉，有投票權之人，收受賄賂，而許以其投
票權為一定之行使罪刑，為無不合，予以維持，駁回乙○○在第
二審之上訴，固非無見。
惟查：(一)刑事訴訟之目的，固在發現真實，藉以維護社會安全，
但其手段應合法純潔、公平公正，以保障人權；倘證據之取得非
依法定程序，而法院容許該項證據作為認定犯罪事實之依據有害
於公平正義時，即違背憲法第八條、第十六條所示應依正當法律
程序保障人身自由、貫徹訴訟基本權之行使及受公平審判權利之
保障等意旨，自應排除其證據能力。準此，實施訴訟程序之公務
人員對於被告或訴訟關係人施以通訊監察，如非依法定程序而有
妨害憲法第十二條所定保障人民秘密通訊自由之重大違法情事，
且從抑制違法偵查觀點衡量，容許該通訊監察所得資料作為證據
並不適當時，應否定其證據能力。本件原判決採取卷附通訊監察
譯文（見九十五年度監字第二八號卷第二七、三一、三二頁），
作為認定甲○○、乙○○有犯罪行為之證據（見原判決理由貳、
二、(四)），但該通訊監察譯文究竟依何程序取得？是否合法？原
判決俱未予說明，則其是否具有證據能力，非無疑義，原判決採
為判斷之依據，難謂無理由不備之違法。(二)證據之證明力雖由法
院自由判斷，然證據之本身如有瑕疵，則在瑕疵未能究明以前，
遽採為有罪之根據，即難謂為適法。原判決認定甲○○有投票行
賄犯行，係以共同被告即乙○○迭於檢察官訊問及第一審、原審
以證人身分所為指證，為其主要論據。惟乙○○於檢察官訊問時
具結證稱：甲○○於九十五年六月間某日，以電話約伊在東河鄉
隆昌村之鐵工廠見面，拿一紙製手提袋內裝五十萬元交給伊，請
求伊投票支持競選鄉民代表會主席，伊有當場清點，金額沒有錯
。伊拿到錢後，放在家中衣櫥，隔日鄉民代表李文光到伊家裡，
說有急用要借用四十萬元，伊就如數借給李文光，另留下十萬元
花在家用。李文光於同年八月十九日、二十日左右，有還伊十萬
元，尚欠三十萬元（見九十五年度選他字第一六一號卷一第二五
、一三一頁）；於第一審證述：伊跟甲○○收受五十萬元，當時
是晚上，並沒有注意是在何處。交錢處所係鐵工廠倉庫，鐵工廠
主人蘇茂雄當時在辦公室。五十萬元是用報紙包住，放在紙袋裡
面，伊當場並未打開來看，於回家後方打開清點。我拿到這些錢
用於還債（見第一審卷第六三頁至第六五頁、第六八、六九頁）
；於原審證稱：甲○○是在鐵工廠辦公室交給伊五十萬元，伊是
回到家裡才清點甲○○所交給金錢，伊沒有到鐵工廠倉庫等語（
見原審卷第一０二、一０五頁）。證人蘇茂雄於調查人員詢問時
證述：伊於九十五年六月間某日下午時間，在鐵工廠辦公室內，
與甲○○、乙○○一起泡茶聊天，甲○○帶著平常所揹黑色皮包
，乙○○好像是空手。後來乙○○先走，甲○○隨後才離開（見
九十五年度選他字第一六一號卷一第一一八頁）；於原審證述：
甲○○、乙○○只有一起來過鐵工廠一次，時間是白天下午，鐵
工廠晚上就關門，不可能如乙○○所稱他們二人是晚上來。當時
甲○○帶著手提包，並沒有拿袋子等語（見原審卷第一０七、一
０八頁）。證人李文光於原審證稱：伊未有如乙○○所稱借用四
十萬元等語（見原審卷第一一三頁）。則乙○○所稱與甲○○見
面並拿到五十萬元現金經過情形，時間係晚上或下午？在鐵工廠
辦公室或倉庫？甲○○有無攜帶手提紙袋內裝金錢？乙○○係當
場或回家清點金錢？拿到金錢係出借予李文光或用以還債？乙○
○前後指證情節，多有齟齬之處，核與證人蘇茂雄、李文光證述
各情，亦有明顯不合。乙○○所證不合情形，係明顯且重要之事
項，難認因時間經過未久，即會記憶不清致陳述錯誤。又證人是
否據實陳述，或考量自身利害，或考量迴護與其親近之人，或冀
求獲得寬典等等，原因不一而足，並非證人與被告素無嫌隙，所
為證言並對自己不利，即必然實在可信，仍應多加研求。原判決
未就乙○○證言所顯現之瑕疵，原因安在？憑信性如何？深入根
究明白，並逐一剖析說明，以為斟酌取捨之依據，而僅以乙○○
所證甲○○交付金錢之地點、當場清點與否等細節，雖有所出入
，惟其就與甲○○見面取得金錢之重要情節，則先後一致，參以
乙○○、甲○○彼此並無過節，足認乙○○並無誣指甲○○之動
機，尤無因此自陷於不利之必要，其所為證詞洵屬可信，遽行採
為不利於甲○○之認定，判決理由自屬欠備，難招折服。(三)刑法
第六十二條之所謂發覺，係指有偵查犯罪職權之公務員已知悉犯
罪事實與犯罪之人而言，而所謂知悉，固不以確知其為犯罪之人
為必要，但必其犯罪事實，確實存在，且為該管公務員所確知，
始屬相當。如犯罪事實並不存在而懷疑其已發生，或雖已發生，
而為該管公務員所不知，僅係推測其已發生而與事實巧合，均與
已發覺之情形有別。原判決係以台東縣調查站九十五年七月二十
六日東肅字第０九五０００一一一二０號函暨所附鄉民代表會正
副主席選舉涉嫌賄選情資提報表（見九十五年度選他字第一六一
號卷一第四、五頁），及檢察官訊以甲○○如何拉票、支付賄款
，乙○○始承認收受賄款（見九十五年度選他字第一六一號卷一
第二二、二三頁）。另乙○○於原審供述：調查人員向伊表示其
他鄉民代表都承認有收到甲○○所交給五十萬元，伊才承認收取
賄款五十萬元等語（見原審卷第一一０頁）。足認乙○○係於調
查人員及檢察官懷疑其收受賄款，始承認犯罪，尚與自首之規定
不合為由，而未適用公職人員選舉罷免法第一百條第六項（按九
十六年十一月七日修正公布前係第九十條之二第六項）有關犯收
受賄賂罪於犯罪後六個月內自首者，減輕或免除其刑之規定。惟
上述鄉民代表會正副主席選舉涉嫌賄選情資提報表，其內容所指
賄選對象係另一鄉民代表李文光，並非乙○○。而調查人員係比
對電話通聯紀錄，發現乙○○與李文光一起出遊，而報請檢察官
以關係人身分傳喚乙○○與李文光於九十五年九月一日到案，檢
察官未詳細訊問，隨即於同日請調查人員詢問。乙○○經調查人
員詢以「甲○○、洪明海如何分別向你拉票？有無支付賄款？金
額若干？」，即供稱其自甲○○收受五十萬元賄款情節，復於調
查人員詢問後，由檢察官訊問時，再次供述上情（見九十五年度
選他字第一六一號卷一第一頁至第二三頁）。依上述卷內資料，
尚難據以認定調查人員及檢察官於乙○○供出收受賄賂之前，已
經不屬單純主觀上之懷疑，而有確切之根據得為合理之可疑，或
達到超越懷疑之程度而確知鄉民代表會主席及副主席之選舉，甲
○○有交付賄賂或乙○○有收受賄賂情事。原審未傳喚承辦調查
人員，俾查明有偵查犯罪職權之機關或人員於乙○○供出上情前
，已否發覺乙○○犯罪，遽以乙○○係於調查人員及檢察官懷疑
其收受賄賂，始承認犯罪，尚與自首之規定不合為由，而未適用
上述犯罪後六個月內自首者，減輕或免除其刑之規定，僅依偵查
中自白之規定，減輕其刑，尚嫌率斷，判決理由欠備，所適用法
則亦有違誤。(四)公職人員選舉罷免法於九十六年十一月七日修正
公布施行，修正前同法第九十條之二、第九十八條，修正後分別
移列為第一百條、第一百十三條，原審於九十六年十二月十一日
辯論終結，同年月二十五日宣判，均已在同法修正公布施行後，
卻漏未比較新舊法或敘明毋庸比較，俾正確適用法律，而誤為適
用修正前之條文號次裁判，即有適用法則不當之違誤。(五)刑法部
分條文於九十四年二月二日修正公布、九十五年七月一日施行，
修正後刑法第二條第一項規定，係規範行為後法律變更所生新舊
法律比較適用之準據法，於施行後，應適用該修正後刑法第二條
第一項規定，為「從舊從輕」之比較。而比較時應就罪刑有關之
共犯、未遂犯、想像競合犯、牽連犯、連續犯、結合犯，以及累
犯加重、自首減輕暨其他法定加減原因（如身分加減）與加減例
等一切情形，綜其全部罪刑之結果而為比較。從刑則附屬於主刑
，除法律有特別規定者，依主刑所適用之法律。甲○○、乙○○
行為後，有關褫奪公權從刑之規定，已有修正，自屬法律有變更
。原判決並未詳為說明如何綜其全部罪刑包括褫奪公權從刑，而
為新舊法之比較適用，僅泛稱褫奪公權係屬從刑，應附屬於主刑
，並無新舊法之比較適用問題，而未指明係經比較何種具體主刑
結果，而應一體適用新法或舊法，即逕行適用修正後刑法第三十
七條第二項規定，宣告褫奪公權，難謂無判決理由不備及適用法
則不當之違法。以上或係上訴意旨所指摘，或為本院得依職權調
查之事項，應認原判決有撤銷發回更審之原因。
據上論結，應依刑事訴訟法第三百九十七條、第四百零一條，判
決如主文。
中    華    民    國  九十七  年    三    月  二十八  日
                      最高法院刑事第七庭
                          審判長法官  洪  清  江
                                法官  石  木  欽
                                法官  韓  金  秀
                                法官  陳  晴  教
                                法官  李  錦  樑
      本件正本證明與原本無異
                                      書  記  官
中    華    民    國  九十七  年    四    月    八    日
                                                      v


司法院資訊處製作；財團法人民間司法改革基金會備份。
